【裁判字號】    92,上更(一),208
【裁判日期】    920610
【裁判案由】    重利
【裁判全文】
臺灣高等法院臺南分院刑事判決            九十二年度上更(一)字第二八號  Ｇ
      上  訴  人
      即  被  告  甲  ○  ○
右上訴人因重利案件，不服臺灣臺南地方法院八十九年度訴字第五三九號中華民國八
十九年六月二十七日第一審判決（起訴案號：臺灣臺南地方法院檢察署八十九年度偵
字第四五０一號），提起上訴，判決後經最高法院第一次發回更審，本院判決如左：
      主      文
原判決撤銷。
甲○○連續乘他人急迫貸以金錢，而取得與原本顯不相當之重利，處有期徒刑柒月。
扣案帳冊明細表陸張、本票影本肆張、現金收入傳票肆張、空白臨時借款單陸拾張
、空白現金借支單柒拾張、計算機壹臺、行動電話（0000000000號）壹
具，均沒收。
      事      實
一、甲○○基於概括之犯意，自民國（下同）八十九年二月初起至同年四月三日止，
    連續在台南市○○路三六○號租處，向不知情之不詳姓名成年男子，以月息五分
    之利息借得資金，並以000000000號、0000000000號及00
    00000000號等三支電話為連絡工具，乘朱翠珠等不特定五十餘人因亟需
    用錢急迫之際，以收取月息十分即年息百分之一百二十與原本顯不相當之重利為
    條件，貸予金錢，因而取得與原本顯不相當之重利。以此方法先後貸放新台幣（
    下同）一百餘萬元，取得利息二十萬餘元。嗣於八十九年四月三日在台南市○區
    ○○路一段一八五號處為警臨檢查獲，並扣得甲○○所有供貸放用及預備之帳冊
    明細表六張、本票影本四張、現金收入傳票四張、空白臨時借款單六十三張、空
    白現金借支單七十三張、計算機一臺及行動電話二具（號碼：00000000
    00、0000000000）等物。
二、案經台南市警察局第二分局報告臺灣臺南地方法院檢察署檢察官偵查起訴。
      理      由
一、訊據上訴人即被告對於於右揭時地，貸放金錢予朱翠珠等不特定五十餘人取得與
    原本顯不相當之月息百分之十即年息百分之一百二十利息之事實，迭據其於警訊
    、偵查中、原審及本院審理時供承不諱，核與借款人朱翠珠於警訊及原審審理時
    證述相符（警卷第十二頁、原審卷第十一頁），並有帳冊明細表六張、本票影本
    四張、現金收入傳票影本四張、空白臨時借款單六十三張、空白現金借支單七十
    三張、計算機一臺、行動電話二具（號碼：0000000000、00000
    00000）扣案可稽，足見上情非虛。另據證人即借款人朱翠珠於原審審理時
    到庭證稱：當時我缺錢很急，才會向被告借錢等語（原審卷第十二頁），且依社
    會常情，借貸之人乃於亟需用錢之時，才會對外借貸，足認被告係乘他人急迫之
    際貸以金錢，而收取月息十分即年息百分之一百二十與原本顯不相當之利息，被
    告自難辭重利罪責。其次，按刑法上所謂常業犯，係以反覆以同種類行為為目的
    之社會活動之職業性犯罪而言，至於犯罪所得之多寡，是否恃此犯罪為唯一之謀
    生職業，則非所問，縱令兼有其他職業，仍無礙於該常業犯罪之成立，最高法院
    八十五年台上字第五一０號判例可資參照。是以常業犯之要件必須具有對相同種
    類行為反覆、持續地實施之職業性始可，訊之被告雖自承自八十九年二月初起至
    四月三日被查獲為止，共貸放五十餘人，貸放對象來源均為朋友或朋友介紹之不
    特定人等情，惟另辯稱：伊並未刊登廣告宣傳，且該段期間伊係在銀樓工作，並
    非以貸放金錢為常業等語，經查：
  (一)被告貸放起迄期間：被告係在台南市○○路三六○號其租住處，以000000
    000號、0000000000號及0000000000號等三支電話作為
    貸放之連絡工具，為被告所自承，且經證人即借款人朱翠珠證述無訛，而上開電
    話號碼0000000號，原申裝人為李靜美，於八十九年一月十三日由原號碼
    0000000改為本號，至九十年四月十三日外移他處後改號；000000
    0000號，申裝人為黃沛齡，於八十七年七月十一日申裝，同年五月十一日拆
    機。行動電話0000000000號，為被告於八十九年一月七日啟用，同年
    八月十五日終止等情，有中華電信股份有限公司台南營運處服務中心九十二年五
    月十三日南服三字第九二００六００二三一號查詢電話資料函復單及遠傳電信股
    份有限公司風險管制中心檢送之行動電話客戶查詢資料各一份在卷足參（本院卷
    第廿頁、第廿三頁、第廿四頁），足見０六0000000號電話及00000
    00000號行動電話均係於八十九年一月間所申裝。而0000000000
    號行動電話申請人為黃沛齡，係被告表妹，被告供承係於八十九年二月間向表妹
    黃沛齡借來使用的等語（本院卷第廿八頁），參諸被告租屋地點、上開申請電話
    起迄時間及貸放金錢之前置作業時間等情，足見被告陳稱其係自八十九年二月初
    始開始貸放乙節，應屬可採。
  (二)至扣案證物中被告所自行書寫之貸放明細表之記載（警卷第四頁至第六頁），最
    早自八月三日（似為八十八年）即有貸放記錄，而扣案之本票影本亦記載，乙○
    ○簽發二張本票之日期分別為八十八年八月十八日及同年九月七日；楊長興簽發
    二張本票之日期分別為八十八年四月廿一日及同年五月二十日，顯早於前揭被告
    所自承開始貸放金錢之八十九年二月初，經詢之被告供稱：乙○○簽發的兩張本
    票是於八十八年間因為開店向我借錢所簽發，和我是單純的借貸關係，且她於兩
    、三年前自殺死亡，這筆錢也沒有還我，她跟我是朋友關係，所以我把標到的會
    錢八萬多元借給她，但沒有算利息。而楊長興是乙○○的朋友，他沒有向我借錢
    ，他開票是要擔保乙○○的債務而已。〔對於扣案之帳冊明細表有自八十八年八
    月三日起的借貸紀錄有何意見？（提示警卷第四頁）〕上面所寫的日期根本沒有
    意義，只是要給客戶看表示我已經做了很久，那是宣傳用的，以取得客戶的信任
    等語（本院卷第廿八頁、第廿九頁）。嗣經本院一再傳訊證人乙○○、楊長興二
    人，或無從傳喚或未到庭，有上開送達證書附卷可佐（原審卷第十六頁、第十七
    頁、本院卷第十七頁、第十八頁），故無從查證上開被告所辯各節是否屬實，自
    不得據此而為不利於被告之認定。
  (三)又被告於本院前審舉出證人王建文到庭證稱：被告自八十八年六月份起至現在，
    即在我之特俐莎銀樓，及鎮撼企業社工作，薪資二萬三千元，工作時間是中午十
    二時到晚上八時等語（見本院前審卷第二十七頁、第二十八頁），且被告於本院
    前審提出之英國保誠人壽公司之人壽保險與附加契約要保書影本，內容載明保險
    始期八十九年二月一日，服務機構：特俐莎銀樓，工作性質：業務員等情，亦足
    以證明被告於投保期間確實在特俐莎銀樓從事業務員工作（見本院前審卷第四十
    一頁），並非無業；而被告於原審所提出鎮撼企業股份有限公司之在職證明書，
    雖到職日期為本件案發後之八十九年四月十五日，但其於八十九年四月十五日後
    在該公司工作之事實亦屬明確（見原審卷第二十八頁），故被告於原審所供：於
    前開期間並無其他工作云云（見原審卷第十二頁），顯非事實，應無足採。衡以
    被告貸放之對象僅限於親朋好友或其介紹者（警卷第三頁、原審卷第十頁、本院
    前審卷第廿九頁），且未刊登廣告宣傳廣招客戶（原審卷第十頁、本院卷第廿八
    頁），亦無其他金主參與合夥，而係自己經營（警卷第三頁），復係利用業餘時
    間向親友借些小錢貨放（證人王建文證言，本院前審卷第廿八頁），足見其規模
    、對象及利得尚屬有限，應非持續、固定性之活動，顯與反覆以同種類行為為目
    的之社會活動之職業性犯罪有異。是被告於前開期間內為重利行為，尚非為賴以
    為業之意思，亦非為唯一生存者為必要，足徵被告非恃此貸放金錢獲取重利維生
    ，被告辯稱：非以之為常業云云，應屬可採。
  (四)綜稽上述，本件被告雖非以重利為常業，但其重利之事證已甚明確，其犯行堪以
    認定。
二、核被告所為係成立刑法第三百四十四條之重利罪。公訴人認被告係犯刑法第三百
    四十五條之常業重利罪，起訴法條，尚有未洽，應予變更。被告先後數行為，時
    間緊接，所犯罪名相同，顯係出於概括之犯意為之，為連續犯，應依刑法第五十
    六條之規定以一罪論，並加重其刑。原審以被告罪證明確，因予論罪科刑，固非
    無見；惟查原判決認被告係犯常業重利罪，洵有違誤。被告上訴意旨否認為常業
    犯，為有理由，自應由本院撤銷改判。爰審酌被告品行、貸放金額、獲取之利益
    ，及犯罪後之態度等一切情狀，量處有期徒刑七月，以資懲儆。扣案之帳冊明細
    表六張、本票影本四張、現金收入傳票四張、空白臨時借款單六十三張、空白現
    金借支單七十三張、計算機一臺、行動電話（0000000000號）一具，
    為供犯罪所用及預備之物且為被告所有，業據被告自承在卷，依法宣告沒收。另
    扣案莊秀開立之二十六萬元本票一張係案外人莊秀借款時所開立，雙方約定利息
    為月息一‧三分，合計年息百分之十五點六，業據被告供承在卷，復有本票一紙
    附卷可稽，未超過民法第二百零五條規定百分之二十之最高利率限制，衡諸現今
    社會民間借貸利息，此利率尚非顯不相當之重利，此部分借貸行為，尚與重利罪
    之構成要件有間，被告就此部分應不成立重利罪，故該本票當非供犯罪所用之物
    ；而扣案之行動電話（0000000000號）為案外人黃沛齡所申裝，非屬
    被告所有，有如前述，均不得予以宣告沒收，附此敘明。
三、據上論斷，應依刑事訴訟法第三百六十九條第一項前段、第三百六十四條、第二
    百九十九條第一項前段、第三百條，刑法第五十六條、第三百四十四條、第三十
    八條第一項第二款，罰金罰鍰提高標準條例第一條前段，判決如主文。
本案經檢察官吳忠賢到庭執行職務。
中    華    民    國      九十二      年      六      月      十        日
                                  臺灣高等法院臺南分院刑事第六庭
                                      審判長法官  楊    明    章
                        法官  顏    基    典
                                            法官  沈    揚    仁
右正本證明與原本無異。
檢察官如不服本判決，應於判決送達後十日內向本院提出上訴書。
被告不得上訴。
                                      法院書記官  李    梅    菊
中    華    民    國      九十二      年      六      月      十一      日
附錄本案論罪科刑法條全文：
刑法第三百四十四條：
乘他人急迫、輕率或無經驗，貸以金錢或其他物品，而取得與原本顯不相當之重利者
，處一年以下有期徒刑、拘役或科或併科一千元以下罰金。


司法院資訊處製作；財團法人民間司法改革基金會備份。
